臺灣高等法院刑事裁定
111年度毒抗字第750號
抗  告  人  
即  被  告  張振泓



上列抗告人因違反毒品危害防制條例案件，不服臺灣桃園地方法
院111年度毒聲字第878號，中華民國111年7月14日裁定（聲請案
號：臺灣桃園地方檢察署111年度毒偵字第3140號、111年度聲觀
字第687號），提起抗告，本院裁定如下：
    主  文
抗告駁回。                                              
    理  由
一、原裁定意旨略以：
　㈠抗告人即被告甲○○（下稱抗告人）基於施用第二級毒品之犯
    意，於民國111年4月19日晚間8時許，在桃園市大溪區康莊
    路附近，以燒烤玻璃球吸食煙霧方式，施用第二級毒品甲基
    安非他命1次之事實，業據抗告人於警詢及偵訊中坦承不諱
    ，且其經警採集尿液送驗後，尿液呈甲基安非他命陽性反應
    ，堪認抗告人確有施用第二級毒品甲基安非他命。
　㈡抗告人前次觀察、勒戒係於106年1月19日執行完畢，而抗告
    人本案施用毒品犯行，距離前次觀察、勒戒已逾3年，自不
    因期間有施用毒品遭判決、執行之狀況，影響抗告人適用毒
    品危害防制條例第20條第3、1項之規定。
　㈢抗告人現因另涉竊盜案件，經該案檢察官於111年6月21日以
    加重竊盜罪起訴，而加重竊盜罪係有期徒刑6月以上之罪，
    抗告人將可能受逾6月之刑期，致無法按時完成戒癮治療及
    緩起訴處分遭撤銷之結果，故抗告人確有毒品戒癮治療實施
    辦法及完成治療認定標準第2條第2項第1款規定不適合戒癮
    治療之狀況，則聲請人擇定「觀察、勒戒」為適合抗告人之
    處遇，應屬合宜之裁量。是聲請人之聲請，於法有據，應予
    准許，爰令抗告人入勒戒處所執行觀察、勒戒，其期間不得
    逾2月。
二、抗告意旨略以：
　㈠檢察官從未告知抗告人觀察、勒戒之法律要件及效果，未給
    予抗告人就是否觀察、勒戒或替代處分等有事前陳述意見之
    機會，其後檢察官之聲請書亦未送達抗告人；而原審裁定前
    ，未開庭訊問抗告人，亦未以書面通知其有以言詞或書面陳
    述答辯之機會，致抗告人到收受原裁定前，均不知有此聲請
    之程序，明顯對於抗告人聽審權之保障不足，不符正當法律
    程序之要求，並侵害抗告人之訴訟權保障，原裁定已屬違法
    不當。對於抗告人之生活狀況、家庭背景、經濟狀態、是否
    對於毒品並無過度依賴性而得自主戒癮、是否必須逕以令入
    勒戒處所觀察、勒戒之方式不可、有何理由不能以附命戒癮
    治療之緩起訴方式為之等節，均未見檢察官詳加調查審酌或
    告知，且檢察官聲請書理由就附命戒癮治療之緩起訴處分與
    聲請觀察、勒戒間之裁量因素，均付之闕如，卷內亦無足供
    裁量之資料，難以判斷檢察官選擇聲請觀察、勒戒之裁量是
    否合法，而原審因未予抗告人陳述意見之機會，自亦難以調
    查各項裁量因素，導致無從妥適判斷檢察官之聲請，是否有
    裁量怠惰或濫用裁量之情，原裁定亦未見審查檢察官是否及
    如何行使裁量權，僅以抗告人確有施用毒品為由，即准許以
    侵害最烈之令入勒戒處所執行觀察、勒戒模式，實有違比例
    原則而有裁量違法之誤。
　㈡抗告人現有正當工作、收入，且於偵查中坦承犯行，犯後態
    度良好，更有負擔戒癮治療費用之能力和意願，距離前次完
    成觀察、勒戒之執行已過5年許，經此期間抗告人實已無對
    毒品之倚賴，涉犯本案僅係因長期工作、壓力太大，施用目
    的僅為放鬆，才偶然犯罪，並無成癮至難以控制自己意志及
    行動之情事，依檢察官聲請理由及卷內資料，全無證據證明
    、認定抗告人對於毒品有過度依賴性，實無必要非以於勒戒
    處所監禁之方式不可。倘抗告人入所進行觀察、勒戒，勢將
    影響其工作，對家中經濟造成極大影響，且有罹患癲癇症之
    母親及大哥家中之2名未成子女，皆須抗告人照料、分擔撫
    養，是仍應以戒癮治療之程序較為妥適，且抗告人之另案，
    並無礙其完成戒癮治療之期程，檢察官所認定不宜對抗告人
    為附命完成戒癮治療之緩起訴處分一事已不存在，自應給予
    戒癮治療之機會。本案是否有戒癮治療等替代方案之可能性
    ，自有於調查後再予評估認定之必要，然檢察官並未調查上
    情，原審亦未說明本案有無戒癮治療之必要而逕准予觀察、
    勒戒，是檢察官之聲請及原裁定准予觀察、勒戒，顯有再行
    審酌之處。懇請撤銷撤銷原裁定，並另由原地方檢察署為附
    命戒癮治療之緩起訴處分。
三、按犯第10條之罪者，檢察官應聲請法院裁定，或少年法院（
    地方法院少年法庭）應先裁定，令被告或少年入勒戒處所觀
    察、勒戒，其期間不得逾2月；依前項規定為觀察、勒戒或
    強制戒治執行完畢釋放後，3年後再犯第10條之罪者，適用
    前2項之規定，毒品危害防制條例第20條第1項、第3項分別
    定有明文。次按第20條第1項及第23條第2項之程序，於檢察
    官先依刑事訴訟法第253條之1第1項、第253條之2第1項第4
    款至第6款或第8款規定，為附條件之緩起訴處分時，或於少
    年法院（地方法院少年法庭）認以依少年事件處理法程序處
    理為適當時，不適用之，自110年5月1日起施行之同條例第2
    4條第1項亦有明文；依據該條規定，立法者旨在設計多元處
    遇，以達對施用毒品者有效之治療。而毒品危害防制條例於
    97年修正增訂第24條「附命緩起訴」之規定，僅在就該次施
    用毒品之犯行，暫時排除同條例第20條第1項、第23條第2項
    所定觀察、勒戒及再犯追訴程序之適用（即雙軌制），於機
    構外之戒癮治療難達其成效時，再施以機構內之強制處遇，
    亦屬循序漸進之合理矯治方式（最高法院110年度台上字第2
    096號判決意旨參照）。而究逕採機構治療處遇方式或先採
    行社區治療處遇方式，則賦予檢察官裁量權，與聲請觀察、
    勒戒應經法院裁定截然不同，檢察官自得按照個案情形，依
    法裁量決定採行何者為宜，法院原則上應尊重檢察官職權之
    行使，僅就檢察官之判斷有違背法令、事實認定有誤或其他
    裁量重大明顯瑕疵等事項，予以有限之低密度審查。為使檢
    察官上開關於處遇方式之裁量有其準則可憑，且具體化戒癮
    治療之實施辦法，行政院依同條例第24條第4項之授權，訂
    定「毒品戒癮治療實施辦法及完成治療認定標準」，其中第
    2條第2項明定：「被告有下列情事之一時，不適合為附命完
    成戒癮治療之緩起訴處分。但無礙其完成戒癮治療之期程者
    ，不在此限：一、緩起訴處分前，因故意犯他罪，經檢察官
    提起公訴或判決有罪確定。二、緩起訴處分前，另案撤銷假
    釋，等待入監服刑。三、緩起訴處分前，另案羈押或執行有
    期徒刑。」考其理由，除衡量各款情事對戒癮治療之期程可
    能實際有所妨礙之外，根據刑事訴訟法緩起訴處分之要件而
    為體系觀察，該標準亦認應考量被告前案素行狀況，以決定
    被告是否適宜接受附命完成戒癮治療等附條件之緩起訴處分
    。
四、經查：
　㈠抗告人於前揭時、地，施用第二級毒品甲基安非他命1次之事
    實，業據抗告人於偵查中坦承不諱，且其為警所採集之尿液
    ，經以酵素免疫分析法初步檢驗，及以氣相層析質譜儀法確
    認檢驗，結果確檢出安非他命、甲基安非他命陽性反應，有
    桃園市政府警察局保安警察大隊真實姓名與尿液、毒品編號
    對照表及台灣檢驗科技股份有限公司濫用藥物檢驗報告在卷
    可查，並有扣案之甲基安非他命1包（毛重0.94公克）可佐
    ，足認抗告人上開任意性之自白查與事實相符，是其施用第
    二級毒品之犯行，堪以認定。
　㈡查抗告人前因施用毒品案件，經原審法院裁定送觀察、勒戒
    後，認無繼續施用毒品之傾向，於106年1月19日執行完畢釋
    放出所，其後均無再因施用毒品而送執行觀察、勒戒或強制
    戒治之紀錄，有本院被告前案紀錄表在卷可憑，而本件抗告
    人施用第二級毒品犯行之日期為111年4月19日，距其最近1
    次因施用毒品而經觀察、勒戒執行完畢之日，顯已逾3年，
    則依據前揭說明，本案應由檢察官視抗告人之個案情形裁量
    決定適合抗告人之處遇方式。
　㈢本件檢察官於偵訊中及接獲本案驗尿報告後，直至聲請本件
    觀察、勒戒前，雖均未曾詢問、確認抗告人是否具參與戒癮
    治療之資格及是否有接受戒癮治療之意願，固有未給予抗告
    人陳述意見機會之程序上瑕疵，然原審法院於受理檢察官之
    觀察、勒戒聲請後，業已先發函請抗告人於文到5日內具狀
    對檢察官上開聲請表示意見，抗告人亦於111年6月27日收函
    後，具狀表示：不想進勒戒所理由，因目前有固定工程，也
    喜歡這份工作，可以維持家裡開銷，請求能讓其去接受戒癮
    治療，其會按照時間去接受治療等語（見原審卷第23至25頁
    函文、第27頁送達證書、第29頁狀），可見原審已有賦予抗
    告人陳述意見之機會，足以補正檢察官上述程序瑕疵，進而
    得就抗告人所表示之有接受戒癮治療之意願及其工作、家中
    經濟狀況等意見均納入審酌，難認原審法院裁定前未聽取抗
    告人之意見而侵害其聽審權、訴訟權，亦非未調查抗告人之
    生活狀況、家庭背景、經濟狀態等情即為裁定，是抗告意旨
    對此等部分所為指摘，難認有理。
　㈣檢察官聲請書內雖未就抗告意旨所指各裁量因素，均一一詳
    盡說明其具體審酌之理由，然已有明確記載其為何擇定以「
    觀察、勒戒」模式作為本件治療處遇之理由，係審酌：抗告
    人現因另涉犯加重竊盜案件，經臺灣桃園地方檢察署檢察官
    偵查中，而查，該案後由檢察官於111年6月21日提起公訴（
    現由原審法院以111年度審原易字第118號案件審理中，見原
    審卷第37至38頁起訴書、本院被告前案紀錄表），經核上開
    案件之審判或將來確定後之執行，確有可能影響抗告人日後
    戒癮治療之進行，而且抗告人所涉乃夥同他人以油壓剪等工
    具竊取台電電桿間電纜線重達49公斤，於民生用電及其安全
    影響甚鉅，故檢察官具體審酌另案之存在，而認將來個案轉
    介、戒癮治療評估等事宜均有辦理困難，本件已不適合對抗
    告人為附命完成戒癮治療之緩起訴處分，遂向原審法院聲請
    令抗告人入勒戒處所執行觀察、勒戒，雖其理由較為簡略，
    但其裁量權之行使於法有據，所為之裁量亦無何違法或不當
    ，且原審法院有先賦予抗告人表示意見之機會，復再審酌上
    開另案業經檢察官提起公訴，仍在原審法院審理中等情後，
    援引毒品戒癮治療實施辦法及完成治療認定標準第2條第2項
    第1款之規定，認抗告人有不適合接受戒癮治療之因素，方
    准檢察官所請，經核並無違誤，抗告人仍執前詞提起抗告，
    自非可採。
　㈤抗告意旨雖又以工作怕中斷、是家中經濟來源、需照顧罹患
    癲癇症之母親及大哥家中之2名未成子女等事由，希望不予
    觀察、勒戒，惟毒品危害防制條例所規定之觀察、勒戒處分
    ，其立法意旨在幫助施用毒品者戒除毒癮，該處分之性質非
    為懲戒行為人，而係為消滅行為人再次施用毒品之危險性，
    當無因行為人之個人、家庭或工作因素而免予執行之理，且
    參酌抗告人除施用毒品外，身上還有1包甲基安非他命為警
    查扣，抗告人供稱係準備自己拿來施用，則其除已經施用之
    行為外，另有打算再度施用身上之毒品，僅因為警查獲而無
    法為之，可見抗告人應非偶然間1次施用毒品，此次對毒品
    已有相當之依賴，而需強制力更強之機構內治療方能協助戒
    除毒癮，更見觀察、勒戒處分之必要性，是抗告人此等理由
    亦不影響原裁定之合法性及妥當性。
五、綜上，原審依上開卷證資料，認抗告人施用第二級毒品犯行
    明確，故依檢察官聲請，裁定抗告人應送勒戒處所執行觀察
    、勒戒，期間不得逾2月，核屬有據，抗告人執前詞提起抗
    告，請求撤銷原裁定，為無理由，應予駁回。    
據上論斷，應依刑事訴訟法第412條，裁定如主文。
中　　華　　民　　國　　111 　年　　8 　　月　　30　　日
                  　刑事第八庭　審判長法　官　陳世宗
                                      法　官　林呈樵
                                      法　官　吳勇毅
以上正本證明與原本無異。
不得再抗告。
                                      書記官  許家慧
中　　華　　民　　國　　111 　年　　8 　　月　　30　　日